【裁判字號】    96,苗小,1034
【裁判日期】    970201
【裁判案由】    返還消費借貸款
【裁判全文】
臺灣苗栗地方法院民事小額判決        96年度苗小字第1034號
原      告  大眾商業銀行股份有限公司
                        地下1.
法定代理人  丙○○
訴訟代理人  丁○○
            甲○○
被      告  乙○○
上列當事人間因請求返還消費借貸款事件，本院於97年1月24日
言詞辯論終結，判決如下：
    主  文
被告應給付原告新臺幣萬元，及自民國九十二年六月二十四日
起至清償日止，按週年利率百分之十九點七一計算之利息。
訴訟費用新臺幣壹仟元由被告負擔。
本判決得假執行。
    事實及理由
壹、兩造之聲明及陳述要旨
一、原告起訴意旨略以：被告於民國91年4 月11日向原告申請卡
    號：000000000000****（卡號末4 碼詳卷，下稱「系爭信用
    卡」）之信用卡，被告以該信用卡於92年6 月7 日在特約商
    店長虹生活諮詢顧問有限公司（下稱「長虹公司」）消費簽
    帳新臺幣（下同）3 萬元，爰依信用卡之法律關係提起本件
    訴訟，聲明如主文第1 項所示，並提出信用卡申請書、消費
    明細月帳單、約定條款、切結書／代墊書、轉帳授權同意書
    影本各1 件為證。
二、被告則以：伊並未以系爭信用卡向長虹公司為上開消費簽帳
    ，故不應支付原告請求之款項等語置辯。
貳、兩造所不爭執之事實
    原告主張：被告於91年4 月11日向原告申請卡號：00000000
    0000****（卡號末4 碼詳卷）之系爭信用卡之事實，為被告
    所不爭執，復有原告提出、被告不爭執其為真正之系爭信用
    卡申請書影本1 件附於本院96年度促字第11758 號支付命令
    卷第5頁可稽，應堪信為真實。
、得心證之理由
一、兩造之爭點，在於被告有無在92年6 月7 日，在長虹公司簽
    帳消費3萬元。
二、原告主張被告有上開3 萬元消費之證據，為其主張被告在長
    虹公司消費之切結書／代墊書影本（附於上開支付命令卷第
    7 頁）及轉帳授權同意書影本（附於本案卷第22頁），被告
    則否認在上開二份文書中簽名（見本案卷第13頁），經本院
    函請財團法人聯合信用卡處理中心提供上開轉帳授權同意書
    之原本，該中心函覆稱略以：已逾保存期限，致無法提供等
    語（見本案卷第28頁）。另本院依職權函請長虹公司提供該
    轉帳授權同意書之原本，亦經郵政機關以「查無此人」為由
    退回（見本案卷第26頁）。
三、被告在本院陳稱：「（法官問：有無參加過長虹生活諮詢顧
    問有限公司，下稱「長虹公司」？）被告：有，是在92年初
    的時候。（法官：那時候消費多少錢？）被告：那時沒有消
    費，只有去幾次而已，他說體驗交友。（法官：你有無曾經
    給過長虹公司錢？）被告：沒有，只有留資料。（法官：你
    留下何資料？）被告：個人基本資料。（法官：包括何資料
    ？）被告：姓名、電話、出生年月日、興趣、職業。（法官
    ：除此之外尚有何資料？）被告：他們給的問卷調查。（法
    官：尚有無給長虹公司其他個人資料？）（此際被告之父李
    輝淑在旁聽席向被告稱：「還有信用卡」等語，此部分並未
    記載於筆錄）被告：我信用卡也是在那家公司辦的。（法官
    ：信用卡在那家辦是何意思？）被告：去那家公司時他會問
    你是否要辦信用卡。（法官提示本院96年度促字第11758 號
    卷，是否即為這張信用卡？）被告：是的。（法官：信用卡
    是在那裡辦的？）被告：不記得了。（法官：是否是去大眾
    銀行辦的？）被告：不是，在那裡辦的記不起來。（法官：
    是否能確認是在長虹公司還是大眾銀行辦的？）被告：目前
    沒辦法。（法官：剛才為何說是在長虹公司辦的？）被告：
    因為當初那時候同時間有辦好幾張卡，但不確定是哪一張是
    在長虹公司辦的，我是在92年初跟長虹公司接觸。（法官：
    之前有無與長虹公司接觸？）被告：沒有。（法官提示上開
    支付命令卷，為何信用卡申請書是在91年3 月25日申請？）
    被告：我記錯了。（法官：長虹公司是幫你辦哪一張卡？）
    被告：這要回去查。（法官：為何剛才確定就是系爭信用卡
    ？）被告：記錯了。（法官：請再確認系爭信用卡是在哪裡
    辦的？）被告：這我沒有辦法確定。（法官：有無用這張信
    用卡向長虹公司刷卡消費？）被告：沒有。（法官：有無用
    剛才提示之本院96年度促字第11 758號卷內之信用卡向長虹
    公司刷卡消費？）被告：沒有。（法官：確定沒有？）被告
    ：確定。（法官：系爭信用卡是否是長虹公司幫你辦的？）
    被告：現在沒有辦法確定。（法官：你那時同時有幾張卡？
    ）被告：三張左右，除大眾外、那年還有申請國泰、合作金
    庫，91至93年間大概有申請三家公司。（法官：你說有透過
    長虹公司幫你辦信用卡，那所辦的信用卡是否為長虹公司給
    你的？）被告：不是。（法官：長虹公司幫你辦的信用卡是
    否是在長虹公司寫資料，然後信用卡直接寄至你的住處？）
    被告：對。（法官：你所申請的信用卡是否都是直接寄到你
    的聯絡處？）被告：是的。（法官：能否確定沒有有任何信
    用卡跟長虹公司刷卡消費？）被告：確定。（法官：是否仍
    再確定？）被告：可以確定。（法官：提示本院卷22頁，授
    權同意書上是否為你信用卡上的資料？卡號、授權碼是否正
    確？）被告：這資料是我的資料，卡號是正確的，但授權碼
    不知道，信用卡有效日期沒有辦法確定。（法官：既然沒有
    跟長虹公司消費，為何長虹公司會有你的卡號？）被告：之
    前跟長虹公司已經有一筆一萬塊的爭議款，後來跟大眾銀行
    協議後我不用負擔這一萬元，那時我有留給長虹公司信用卡
    卡號。（法官：為何你剛剛說沒有留下其他個人資料？）被
    告：信用卡資料是後來再去的時候才留下來。（法官：為何
    沒有消費要留下信用卡卡號？）被告：因為那裡的業務員說
    先留資料，如果有意願要參加時再跟他們的業務員接洽，他
    們會幫我做消費付款的動作。（法官：信用卡消費不是要本
    人簽名，如何要別人幫你作消費付款？）被告：如果我有意
    願付款，我再到他們那裡辦。（法官：為何不是等到真正消
    費時再拿卡片去消費簽名？）被告：那個時候不知道這個程
    序。（法官：你剛才不是說同時有三張卡以上，為何不知道
    消費刷卡程序？）被告：因為當時業務員的接洽說現在留資
    料並沒有完成刷卡的動作，要等到他們請款才會消費，而且
    要跟本人確認後，他們才會去請款」等語（見本案卷第32至
    38頁）。本院據此認定：
（一）被告對於有無透過長虹公司辦理系爭信用卡，最初甚為肯
      定，嗣本院提示信用卡申請資料後，復改口稱不確定，其
      陳述是否真實，已屬可疑。
（二）被告稱92年初始開始與長虹公司接觸，之前並未接觸，然
      系爭信用卡之申請時間係91年3 月25日，足認被告稱：系
      爭信用卡係被告透過長虹公司所代辦者等語，顯與事實不
      符。
（三）被告自承系爭爭議消費當時，同時有3 張以上之信用卡，
      卻陳稱：並未在長虹公司消費，但有將信用卡資料留在長
      虹公司等語，此與通常消費習慣與社會常情不符，一般以
      信用卡消費，係消費當時始提示信用卡，或填寫轉帳授權
      書並將之傳真、寄送給消費支付之對象，不可能在尚未消
      費之情形下，即將信用卡資料先行洩漏，而使自己暴露於
      遭他人冒名盜刷信用卡之風險之下，且在實際消費之前即
      告知對方信用卡之卡號等內容，更不具任何實益，顯非常
      人所為，尤其被告當時既同時有3 張以上之信用卡，更不
      可能不知通常消費習慣與一般社會常情。被告亦未對其所
      抗辯此「真正刷卡消費前即提供長虹公司信用卡內容資料
      」部分之異常或變態事實，舉證以實其說，應認被告所言
      ，尚難採信，其並未在真正刷卡消費前即提供長虹公司信
      用卡內容資料。
（四）綜上所述，本院認定：本院96年度促字第11758 號支付命
      令卷第7 頁之切結書／代墊書，以及本案卷第22頁之轉帳
      授權書，確實為被告所親自提供並填寫，否則不可能有系
      爭信用卡之正確卡號及授權碼，被告既填寫上開資料消費
      簽帳，即應依約支付原告如主文第1 項所示之本金及利息
      。
四、另就辨識被告字跡之部分，依下列實務見解，得由法院依自
    由心證以肉眼辨識判斷：
（一）最高法院95年度臺上字第1343號判決：「惟按核對筆跡，
      係由法院以自由心證判斷核對之結果者，應說明其心證之
      所由得」。
（二）最高法院93年度臺上字第2645號判決：「按文書之真偽，
      得依核對筆跡或印跡證之，民事訴訟法第359 條第1 項定
      有明文。核對筆跡或印跡，由法院以自由心證判斷核對之
      結果者，應說明其心證之所由得」。
（三）臺灣高等法院91年度臺上字第631 號判決：「按法院核對
      筆跡，本為調查證據之一種，除特種書據，如古書、古畫
      或書家摹倣各種字體者之筆跡，須選任專門知識技能之鑑
      定人為精密之鑑定外，若通常書據，一經核對筆跡，即能
      辨別真偽異同者，法院本於核對之結果，依其心證而為判
      斷，雖不選任鑑定人實施鑑定程序，亦不得指為違法（最
      高法院74年度臺上字第6761號判決參照）。另判斷文書之
      真偽、異同，原非以鑑定為必要之方法，而法院核對筆跡
      ，本為調查證據方法之一種，其有關通常之書據，若一經
      核對筆跡，即能辨別真偽、異同者，法院本於核對之結果
      ，依其心證而為判斷，雖不選任鑑定人實施鑑定，不得指
      為違法（最高法院75年度臺上字第5492號判決參照）。又
      鑑定筆跡，祇不過為調查證據之一種方法，而法院判斷犯
      罪事實，原非以鑑定為必要方法，是否送請鑑定，事實審
      法院有斟酌案情自由裁量之職權，縱未送請鑑定而綜合其
      他證據調查所得之心證，予以判斷，倘不違反經驗法則或
      論理法則，不容當事人任意指摘為違法（最高法院75年度
      臺上字第1252號判決參照）。經核對系爭本票上發票人欄
      中上訴人之簽名『許○煌』，實與上訴人於90年11月22日
      言詞辯論期日中，所當庭書寫之『許○煌』文字，出於同
      一之手筆，已詳如前述，足徵被上訴人抗辯系爭本票上發
      票人欄中上訴人之簽名與指印，均是上訴人所親自為之，
      上訴人自需負系爭本票之發票人之責任等語，並非無稽」
      。
（四）臺灣高等法院臺南分院94年度上易字第53號判決：「按文
      書之真偽，得依核對筆跡或印跡證之，民事訴訟法第359
      條第1 項規定甚明。又供核對之印跡是否與文書上之印跡
      相符，法院本得依其自由心證判斷之，如認為無命鑑定之
      必要，無論當事人有無鑑定之聲請，法院均得不命鑑定，
      自為判斷。最高法院著有19年上字第2189號、28年上字第
      1905號判例可資參照。查上訴人雖否認該會帳字據債務人
      欄『李○堂』之簽名，係伊所書寫；惟查：該『李○堂』
      之筆跡，與原審法官當庭命其另紙書寫『李○堂』十遍，
      及上訴人於原審審理期間先後計6 次聲請閱卷，於閱卷申
      請單上親自簽署之『李○堂』之筆跡，經原審法官以肉眼
      比對，以特徵比對及歸納比對等方法，審視三者『李○堂
      』之筆跡，三者之簽名筆劃特徵，數筆氣勢，收筆結束，
      均極為雷同，尤其整體觀之，『李』字中之『木』及『子
      』；『○』字中之『心』；『堂』字中之『口』及『土』
      部分，不僅於點、撇、勾、勒等處之筆劃，均無運筆滯澀
      之感，且筆劃動作極大，其字體姿態，更均屬神似，即上
      訴人亦自承：『看起來是很像』等語在卷，況參酌與其會
      帳之被上訴人訴訟代理人蘇○仁亦堅稱係上訴人親自書寫
      ，應堪認定系爭會帳字據上『李○堂』之簽名，係上訴人
      親自書寫無訛，被上訴人此部分主張，應屬可採」。
五、經本院依自由心證，以肉眼核對被告當庭書寫之「乙○○」
    簽名10次（見本案卷第17頁）、被告於書狀之簽名（見本案
    卷第3 頁）以及上開切結書／代墊書，以及轉帳授權書內被
    告之簽名筆跡，以特徵比對法及歸納比對法等方法予以審視
    ，發現上開簽名筆劃特徵，數筆氣勢，收筆結束，均極為雷
    同，尤其整體觀之，均大致呈右上、左下方式傾斜，「李」
    字中之「木」左右兩撇，係向左右下方伸長延展，「子」則
    橫劃與直劃在下部相連；「弘」字中之「弓」並非方正，而
    係圓潤，底部勾起；「鈺」字中之「玉」最後一點刻意加重
    等，不僅於點、撇、勾、勒等處之筆劃，均無運筆滯澀之感
    ，且筆劃動作較大，其字體姿態，更均屬神似，是應認上開
    轉帳授權書係屬被告親筆簽名無訛，益徵被告確實以系爭信
    用卡為系爭3 萬元之消費簽帳，應依約支付原告如主文第1
    項所示之本金及利息，從而本件原告之訴為有理由，應予准
    許，爰判決如主文所示。
六、被告另抗辯：系爭消費簽帳時，伊人在軍旅，不可能為系爭
    消費等語，然兩造均不爭執：系爭消費簽帳時，持卡人本人
    並未在現場，而係以傳真上開轉帳授權書之方式刷卡消費等
    事實（見本案卷第38頁），因而系爭消費簽帳時，被告是否
    人在軍旅，即無關緊要，而不影響判決結果，兩造其餘攻擊
    防禦方法亦同，爰不另一一為准駁之諭知，併此敘明。
七、本件係訴訟標的金額在100,000 元以下之民事小額訴訟，本
    院為被告敗訴之判決，應依民事訴訟法第436 條之20規定，
    依職權宣告假執行。
八、訴訟費用負擔之依據：民事訴訟法第78條。
中    華    民    國    97    年    2     月    1    日
                  苗栗簡易庭法  官  伍偉華
以上正本係照原本作成。
如不服本判決，應於判決送達後20日內，以判決違背法令為理由
，向本院提出上訴狀並表明上訴理由，及須按他造當事人之人數
附繕本。上訴理由應表明：
  一、原判決所違背之法令及其具體內容。
  二、依訴訟資料可認為原判決有違背法令之具體事實。
如未表明上訴理由者，應於上訴後20日內向本院提出上訴理由。
當事人如對本件訴訟內容有所疑義，得聲請閱卷。
                           書記官   黎東成
中    華    民    國    97    年    2     月    1    日


司法院資訊處製作；財團法人民間司法改革基金會備份。
